臺灣臺南地方法院刑事判決
111年度金訴字第162號
公  訴  人  臺灣臺南地方檢察署檢察官
被      告  程煒淯





上列被告因詐欺等案件，經檢察官提起公訴（111年度偵字第809
號），被告於準備程序進行中，就被訴事實為有罪之陳述，本院
告知被告簡式審判程序之旨，並聽取當事人之意見後，經合議庭
裁定由受命法官獨任以簡式審判程序審理，判決如下：
    主  文
丙○○犯三人以上共同冒用政府機關及公務員名義詐欺取財罪，處
有期徒刑壹年柒月。
    事  實
一、丙○○於民國110年5月20日前某時，因積欠賭債新臺幣（下同
    ）8萬元，加入真實姓名年籍不詳通訊軟體微信暱稱「七星
    」（下稱「七星」）等人所共組具有持續性、牟利性之結構
    性詐欺集團組織（下稱本案詐欺集團，無證據證明參與以下
    犯罪行為之詐欺集團成員有未滿18歲之人；丙○○所涉參與犯
    罪組織部分，業經臺灣高雄地方法院110年度金訴字第243號
    判處罪刑），負責依指示前往指定地點向被害人收取詐騙款
    項之車手工作，以獲取扣抵賭債之利益。丙○○與本案詐欺集
    團成員共同意圖為自己不法之所有，基於三人以上共同冒用
    政府機關及公務員而詐欺取財、隱匿特定犯罪所得去向之洗
    錢等犯意聯絡，由該詐欺集團某成員於110年5月20日10時30
    分許，冒稱中華電信公司客服人員及臺灣臺中地方檢察署之
    員警「陳永發」，並以電話及通訊軟體LINE向甲○○佯稱：因
    其積欠電話費，且涉及重大刑案，需提款至公證人處云云，
    致甲○○陷於錯誤，而於同日14時許，至臺南市○區○○路000號
    華南銀行臨櫃提領58萬元，並於同日14時18分許依照「陳永
    發」指示前往臺南市○○區○○街00巷0弄0號附近，復由「七星
    」同時指示丙○○前往前址取款，甲○○將58萬元現金裝於紅色
    袋子內交與丙○○。丙○○得手後，搭乘由不知情之楊建彬駕駛
    之車牌號碼000-0000號計程車離開現場，再依「七星」指示
    將上開裝有58萬元現金之紅色袋子轉交給詐欺集團指定之人
    ，以此輾轉方式製造金流斷點，掩飾、隱匿詐欺犯罪所得之
    本質及去向以洗錢。
二、案經甲○○訴請臺南市政府警察局第三分局報告臺灣臺南地方
    檢察署檢察官偵查起訴。
    理  由
一、被告丙○○所犯均係死刑、無期徒刑、最輕本刑為3年以上有
    期徒刑以外之罪，其於準備程序中就被訴事實為有罪之陳述
    ，經告知簡式審判程序之旨，並聽取當事人意見後，本院認
    宜進行簡式審判程序，爰依刑事訴訟法第273條之1第1項規
    定，裁定進行簡式審判程序。又本件所引屬於審判外陳述之
    傳聞證據，依同法第273條之2規定，不受第159條第1項關於
    傳聞法則規定之限制，依法有證據能力，均合先敘明。
二、上開犯罪事實，業據被告於偵查及審理時坦承在卷（警卷第
    3至7頁；偵卷第39至41頁；本院訴字卷第48頁），核與證人
    即被害人甲○○、證人楊建彬分別於警詢之證述情節相符（警
    卷第9至17、21至27頁），並甲○○於當日提領58萬元之華南
    銀行存簿封面及內頁明細影本1張、甲○○與詐騙集團通訊軟
    體LINE對話紀錄擷圖2張、監視錄影器翻拍照片16張、車牌
    號碼000-0000號車輛詳細資料報表1張等件附卷可稽（警卷
    第19、29、53至75頁），足認被告上開任意性之自白與事實
    相符，其犯行堪予認定，應依法論科。
三、論罪科刑
㈠、按洗錢防制法第2條規定：「本法所稱洗錢，指下列行為：
    意圖掩飾或隱匿特定犯罪所得來源，或使他人逃避刑事追訴
    ，而移轉或變更特定犯罪所得。掩飾或隱匿特定犯罪所得
    之本質、來源、去向、所在、所有權、處分權或其他權益者
    。收受、持有或使用他人之特定犯罪所得。」所稱特定犯
    罪，依照同法第3條第1款，包含最輕本刑為6月以上有期徒
    刑以上之刑之罪。是被告依「七星」指示，向甲○○收受詐欺
    贓款後再攜至某麥當勞之方式轉交詐欺集團上游，當屬洗錢
    防制法第2條第2款掩飾、隱匿詐騙特定犯罪所得之去向及所
    在。
㈡、共同實行犯罪行為之人，在合同意思範圍以內，各自分擔犯
    罪行為之一部，相互利用他人之行為，以達其犯罪之目的者
    ，即應對於全部所發生之結果，共同負責，不問犯罪動機起
    於何人，亦不必每一階段犯行，均經參與。再關於犯意聯絡
    ，不限於事前有所協定，其於行為當時，基於相互之認識，
    以共同犯罪之意思參與者，亦無礙於共同正犯之成立。且數
    共同正犯之間，原不以直接發生犯意聯絡者為限，即有間接
    之聯絡者，亦包括在內（最高法院98年度台上字第713 號、
    98年度台上字第4384號判決要旨參照）。被告雖未自始至終
    參與所屬詐騙團各階段之犯行，惟其既與包括「七星」、偽
    稱為員警之「陳永發」在內詐欺集團成員共同意圖為自己不
    法之所有，基於三人以上共同冒用政府機關及公務員名義詐
    欺及洗錢之犯意聯絡，為詐騙甲○○而彼此分工，堪認係於犯
    罪計畫之共同意思範圍內，各自分擔犯罪行為之一部，並相
    互利用他人之行為，以達犯罪之目的，堪認就本案犯行確具
    有犯意聯絡及行為分擔，而屬共同正犯，應就所參與犯行，
    對於全部發生之犯罪結果共同負責。
㈢、是核被告所為，係犯刑法第339條之4第1項第1款、第2款之三
    人以上共同冒用政府機關及公務員名義詐欺取財罪、洗錢防
    制法第14條第1項之洗錢罪。被告與所屬詐欺集團成員間就
    上開犯行，俱有犯意聯絡及行為分擔，為共同正犯。
㈣、被告同時觸犯三人以上共同冒用政府機關及公務員名義詐欺
    取財罪及洗錢二罪名，為想像競合犯，應依刑法第55條規定
    ，從一重之三人以上共同冒用政府機關及公務員名義詐欺取
    財罪處斷。
㈤、按想像競合犯之處斷刑 ，本質上係「刑之合併」。其所謂從
    一重處斷，乃將想像競合犯組成之評價上數罪，合併為科刑
    一罪，其所對應之刑罰 ，亦合併其評價上數罪之數法定刑
    ，而為一個處斷刑。易言之，想像競合犯侵害數法益者皆成
    立犯罪，論罪時必須輕、重罪併舉論述，同時宣告所犯各罪
    名，包括各罪有無加重、減免其刑之情，亦應說明論列，量
    刑時併衡酌輕罪部分量刑事由，評價始為充足，然後依刑法
    第55條前段規定「從一重處斷」，非謂對於其餘各罪可置而
    不論。因此，法院決定處斷刑時，雖以其中最重罪名之法定
    刑，做為裁量之準據，惟於裁量其輕重時，仍應將輕罪合併
    評價在內，最高法院108年度台上字第4405、4408號判決意
    旨可資參照。本件被告雖於審判中自白洗錢犯行，惟其所犯
    一般洗錢罪，已與所犯三人以上共同冒用政府機關及公務員
    名義詐欺取財罪想像競合，而從一重論以三人以上共同冒用
    政府機關及公務員名義詐欺取財罪，如前所述，就想像競合
    輕罪部分，原得依洗錢防制法第16條第2項規定減刑部分，
    尚無從逕予割裂適用法令，惟仍應依上開判決意旨，由本院
    於後述依刑法第57條量刑時，一併衡酌該部分減輕其刑事由
    ，附此敘明。
㈥、爰以行為人之責任為基礎，審酌被告正值壯年，竟為圖免除
    債務之利益，加入「七星」所屬之詐騙集團，擔任車手工作
    ，由其他詐騙集團成員冒政府機關及公務員名義並施以詐術
    ，致甲○○陷於錯誤後，由被告向告訴人收取款項後上交予指
    定之詐騙集團成員，使被害人遭騙之款項迅速流至詐騙集團
    上游掌控，難以再追查流向，影響人民對政府機關、公務員
    及法秩序之信任，誠屬不該。並衡酌被告犯後坦承犯行，尚
    未與告訴人達成和解之犯罪後態度，兼衡其前科素行、於本
    院審理時自陳之智識程度，家庭經濟狀況（涉及隱私，不予
    公開，參本院卷第52頁），及其犯罪動機、目的、手段、參
    與犯罪程度、所獲利益等一切情狀，量處如主文所示之刑。
四、沒收
㈠、被告擔任詐騙集團車手，向被害人收取受詐騙所交付之款項
    ，並再將收到之款項交給詐欺集團指定之人，因而獲得免除
    8萬元債務之報酬，獲免除之報酬屬於被告之犯罪所得，本
    應依刑法第38條之1第1項規定宣告沒收。然被告上開犯罪所
    得，業經臺灣高雄地方法院於110年度金訴字第243號被告所
    犯詐欺等案件中宣告沒收，若本院再次予以宣告沒收，顯有
    重複沒收，而有過苛之情形，爰不予宣告沒收。
㈡、另洗錢防制法第18條第1項前段固規定：「犯第14條之罪，其
    所移轉、變更、掩飾、隱匿、收受、取得、持有、使用之財
    物或財產上利益，沒收之」，惟該條並無「不問屬於犯罪行
    為人與否」之要件，當以屬於實際管領財物或財產上利益之
    犯罪行為人者為限，始應沒收。查本案遭被告隱匿去向之詐
    欺所得（不含前述㈠被告之報酬即其犯罪所得，此部分應適
    用刑法沒收專章規定，參本條105年12月28日修正之立法理
    由），既經被告依照集團成員指示至麥當勞交付其他上游詐
    欺集團成員取得，已非在被告之實際管領中，自無從依上開
    規定諭知沒收，附此敘明。
據上論斷，依刑事訴訟法第273條之1第1項、第299條第1項，洗
錢防制法第2條、第14條第1項，刑法第11條前段、第339條之4第
1項第1款、第2款、第28條、第55條，判決如主文。
本案經檢察官廖羽羚提起公訴，檢察官乙○○到庭執行職務。
中　　華　　民　　國　　111 　年　　5 　　月　　10　　日
　　　　　　　　　刑事第三庭    法　官　茆怡文
以上正本證明與原本無異。
                                書記官　薛雯庭
中　　華　　民　　國　　111 　年　　5 　　月　　10　　日
附錄論罪科刑法條全文：
洗錢防制法第14條
有第2條各款所列洗錢行為者，處7年以下有期徒刑，併科新臺幣
500萬元以下罰金。前項之未遂犯罰之。
前二項情形，不得科以超過其特定犯罪所定最重本刑之刑。

中華民國刑法第339條之4
犯第339 條詐欺罪而有下列情形之一者，處1年以上7年以下有期
徒刑，得併科100萬元以下罰金：
一、冒用政府機關或公務員名義犯之。
二、三人以上共同犯之。
三、以廣播電視、電子通訊、網際網路或其他媒體等傳播工具，
    對公眾散布而犯之。
前項之未遂犯罰之。